【裁判字號】    99,上訴,474
【裁判日期】    990618
【裁判案由】    偽造文書等
【裁判全文】
臺灣高等法院刑事判決                 99年度上訴字第474號
上  訴  人
即  被  告  丙○○
選任辯護人  邱鎮北律師
            莊守禮律師
上列上訴人因偽造文書等案件，不服臺灣臺北地方法院98年度訴
緝字第 191號，中華民國98年12月14日第一審判決（起訴案號：
臺灣臺北地方法院檢察署96年度偵字第 646號），提起上訴，本
院判決如下：
    主  文
原判決撤銷。
丙○○共同意圖為自己不法之所有，以詐術使人將本人之物交付
，處有期徒刑壹年，減為有期徒刑陸月，如易科罰金，以銀元參
佰元即新臺幣玖佰元折算壹日。
    事  實
一、丙○○及丁○○（業經原審另行判決有期徒刑二年，緩刑四
    年確定）分別係址設桃園縣桃園市○○路 888號8樓之6竑豫
    科技股份有限公司（下稱竑豫公司）之副總經理及負責人，
    並由渠等掌管營運、財務、備置股東名簿等公司重大事項，
    為從事該等業務之人，然於民國94年間，竑豫公司營運發生
    困難而急需資金周轉，渠等二人為謀以知名公司為竑豫公司
    股東，即能增加竑豫公司授信條件，明知志合電腦股份有限
    公司（下稱志合公司）並未以志合（原判決誤植為竑豫）公
    司所積欠竑豫公司之新臺幣（以下同）1432萬4680元充當入
    股竑豫公司之款項，竟共同基於意圖為自己不法所有及行使
    業務登載不實文書之犯意聯絡，推由丙○○於94年11月30日
    指示真實姓名年籍不詳成年之不知情之竑豫公司行政人員製
    作志合公司係竑豫公司股東，持有竑豫公司 100萬股之不實
    事項股東名簿後，於94年12月15日前某日，交付與中華開發
    工業銀行股份有限公司（下稱中華開發銀行）以辦理申貸三
    千萬元，足以生損害於志合公司及中華開發銀行，嗣中華開
    發銀行審核貸款業務之承辦人員更因而陷於錯誤，誤認志合
    公司持有竑豫公司百分之十之股權，且志合公司係竑豫公司
    之重要客戶，雙方業務往來情況應可因而持續穩定而具有償
    債能力，乃於94年12月15日簽請承做上開竑豫公司貸款案件
    ，中華開發銀行乃同意對竑豫公司放款三千萬元，並於同年
    12月29日如實核撥完畢，足以生損害於志合公司及中華開發
    銀行。嗣因竑豫公司倒閉，而丁○○及丙○○二人亦避不見
    面，中華開發銀行派員追查後，始悉上情。
二、案經中華開發銀行訴由臺北市政府警察局松山分局報請臺灣
    臺北地方法院檢察署檢察官偵查起訴。
    理  由
壹、證據能力部分：
    按被告以外之人於審判外之言詞或書面陳述，除法律有規定
    者外，不得作為證據；又被告以外之人於偵查中向檢察官所
    為之陳述，除顯有不可信之情況者外，得為證據。又被告以
    外之人於審判外之陳述，雖不符同法第159條之 1至第159條
    之 4之規定，而經當事人於審判程序同意作為證據，法院審
    酌該言詞陳述或書面陳述作成時之情況，認為適當者，亦得
    為證據。刑事訴訟法第159條第1項、第159條之1第2項、第1
    59條之5第1項分別定有明文。查本案所據以認定被告丙○○
    犯罪事實之下列證據，因檢察官、被告及其選任辯護人於本
    院審判期日中均同意引為本案證據，本院審酌該等言詞或書
    面陳述作成時之情況，並無不宜作為證據之情事，依刑事訴
    訟法第159條之5之規定，自得作為證據，合先敘明。
貳、認定犯罪事實所憑證據及理由：
一、訊之被告丙○○固不否認其於九十四年十二月十五日前某日
    ，向告訴人中華開發銀行辦理申貸三千萬元，惟否認有何詐
    欺犯行，辯稱：被告並無不法所有意圖，也沒有取得不法所
    得，當時貸得之錢都是進入丁○○的戶頭，伊僅是專業經理
    人，並未獲利。另由告訴人於95年 4月10日所提出之刑事告
    訴狀及告訴人對紘豫公司放款之授信審查報告可知，告訴人
    是否同意對竑豫公司放款，並非以志合公司係竑豫公司之股
    東為主要考量。況告訴人對竑豫公司之授信審查報告，並不
    可能於94年12月 7日當日即由業務人員寫好並完成主管簽核
    ，且告訴人內部查會早在94年12月15日已通過放款審查，被
    告係於94年12月16日方應告訴人之業務人員戊○○之要求，
    再補送內載有志合公司為竑豫公司股東之第二份股東名簿予
    告訴人，足認被告並無預謀詐欺之故意云云。
    惟查：證人戊○○於本院言詞辯論審理時，到庭證稱：「（
    辯護人問：竑豫公司為何會被中華開發銀行要求銀行再送件
    （指股東名冊）？）因為當初被告表示志合是竑豫股東之一
    ，而且是比較後期（最近）才成為股東，第一次送的資料來
    不及更正，所以才會請他們再送一份正確的股東名冊」，核
    與證人甲○○於本院言審辯論審理時，到庭證稱：「（辯護
    人問：當時的授信審查，對於竑豫公司有無志合電腦公司這
    家法人股東，是否會影響中華開發銀行的信決定？）不完全
    是，但這點應該是蠻重要的」相符，足認志合公司是否為竑
    豫公司之法人股東，會影響告訴人是否同意對竑豫公司放款
    。又由證人即共同被告丁○○亦即竑豫公司之負責人於本院
    言詞辯論審理時，到庭證稱：「（辯護人問：志合電腦公司
    是否為竑豫公司的法人股東？）不是。（辯護人問：既然不
    是，是誰說要把志合電腦公司列為竑豫公司的法人股東？）
    是被告說的」，足認被告確有明知志合公司非竑豫公司之法
    人股東，竟共同基於意圖為自己不法所有及行使業務登載不
    實文書之犯意聯絡，於94年11月30日日指示真實姓名年籍不
    詳成年之不知情之竑豫公司行政人員製作志合公司係竑豫公
    司股東，持有竑豫公司 100萬股之不實事項股東名簿後，於
    94年12月15日前某日，交付與中華開發銀行以辦理申貸三千
    萬元，足以生損害於志合公司及中華開發銀行，嗣中華開發
    銀行審核貸款業務之承辦人員更因而陷於錯誤，誤認志合公
    司持有竑豫公司百分之十之股權，且志合公司係竑豫公司之
    重要客戶，雙方業務往來情況應可因而持續穩定而具有償債
    能力，乃於94年12月15日簽請承做上開竑豫公司貸款案件，
    中華開發銀行乃同意對竑豫公司放款三千萬元，並於同年12
    月29日如實核撥完畢，足以生損害於志合公司及中華開發銀
    行之行為。被告上開所辯告訴人是否同意對竑豫公司放款，
    並非以志合公司係竑豫公司之股東為主要考量云云，尚無所
    據，委難採信。
二、次查，被告就前揭事實，已迭據其於原審準備程序中及原審
    審理時坦承不諱（見原審卷第17頁至第22頁），並經告訴人
    中華開發銀行之代理人乙○○指訴歷歷，核與證人戊○○、
    韋欽譯、柳竣閔於偵查中檢察官訊問時到庭具結之證述及共
    同被告丁○○迭於原審準備程序中及審理時所述相符（見臺
    灣臺北地方法院檢察署《下稱臺北地檢署》96年度偵續字第
    646 號第52頁至第54頁、第70頁至第71頁、第93頁至第94頁
    、第97頁至第98頁，原審97年度訴字第 1329號卷(二)第156頁
    至第160頁），復有94年12月9日中華開發銀行授信審查報告
    、94年12月12日中華開發銀行調查研究處徵信暨市場調查報
    告、94年12月26日中華開發銀行授信合約書、94年12月29日
    中華開發銀行匯出匯款申請書、中華開發銀行94年12月15日
    銀管處授信核決表、竑豫公司九十四年十一月三十日股東名
    簿（見臺北地檢署95年度偵字第21352號卷(二)第93頁至第120
    頁、95年度他字第3066號卷第31頁至第41頁、95年度偵字第
    21352號卷 (一)第164頁至第165頁）在卷可佐，再衡諸94年12
    月 9日中華開發銀行授信審查報告內即載有志合公司為竑豫
    公司之主要股東持股百分之十，核與上開不實之竑豫公司94
    年11月30日股東名簿相符，顯見，上開不實股東名簿當係於
    94年12月 9日即已提供與中華開發銀行以行使，且觀諸該審
    查報告明載，中華開發銀行顯係將志合公司為竑豫公司主要
    銷貨客戶、是志合公司如持有竑豫公司百分之十股份，業務
    往來情況應可持續穩定列入授信審查之考量，有前開94年12
    月9日中華開發銀行授信審查報告（見95年度偵字第21352號
    曜卷(二)第94、95、97頁）在卷可憑，足徵被告於本院辯稱詐
    欺云云，尚與事實不符，而被告前於原審之自白則核與事實
    相符，堪以採信。
三、查被告行為後，刑法業於94年2月2日修正公布，95年7月1日
    起施行。按行為後法律有變更者，適用行為時之法律，但行
    為後之法律有利於行為人者，適用最有利於行為人之法律，
    刑法第二條第一項定有明文。茲本條係規範行為後法律變更
    所生新舊法律比較適用之準據法，本身尚無新舊法比較之問
    題，於新法施行後，應一律適用新法第2條第1項之規定，為
    「從舊從輕」之比較。而本次法律變更，比較時應就罪刑有
    關之共犯、未遂犯、想像競合犯、牽連犯、連續犯、結合犯
    ，以及累犯加重、自首減輕暨其他法定加減原因（如身分加
    減）與加減例等一切情形，綜其全部罪刑之結果而為比較（
    最高法院95年5月23日95年度第8次刑事庭會議決議參照）。
    茲就本件適用刑法法條新舊法比較之情形分論如下：
（一）刑法第 339條第1項詐欺取財罪及刑法第215條業務登載不
      實罪之規定雖未修正，惟其法定刑除有期徒刑外，尚有罰
      金刑，而修正後之刑法第33條第 5款既已將罰金刑之最低
      額由銀元一元即新臺幣三元，提高為新臺幣一千元，比較
      新、舊法結果，自以被告行為時即修正前之刑法第33條第
      5款規定較有利於被告。
（二）修正前刑法第28條規定：「二人以上共同實施犯罪之行為
      者，皆為正犯」，修正後刑法第28條則規定：「二人以上
      共同實行犯罪之行為者，皆為正犯」，其中「實施」一語
      ，涵蓋陰謀、預備、著手及實行之概念在內，其範圍較廣
      ；而「實行」則著重於直接從事構成犯罪事實之行為，其
      範圍較狹，是修正後刑法共同正犯之範圍已有限縮。共同
      正犯之範圍既因此而有變動，自屬犯罪後法律有變更，而
      非僅屬純文字修正（最高法院96年度臺上字第 934號判決
      參照），於本案被告之犯罪行為，依新舊法，均成立共同
      正犯，適用新法並無較有利於被告。
（三）刑法第55條關於牽連犯之規定業經刪除，則被告所犯各罪
      ，應予分論併罰。比較新、舊法結果，以被告行為時之法
      律即修正前刑法第55條牽連犯之規定，較有利於被告。
（四）綜上法律修正前、後之比較，揆諸前揭最高法院決議及刑
      法第2條第1項所定之「從舊從輕」原則，適用修正前之法
      律，對被告較為有利，自應整體適用修正前之刑法相關規
      定。
四、按刑法第 210條之偽造私文書罪，係以無製作權之人假冒他
    人名義製作文書為要件，如以自己名義作成之文書，縱令內
    容不實，除合於業務登載不實之要件，得論以刑法第 215條
    之罪名外，尚難論以偽造私文書罪。又按公司應備置股東名
    簿，記載各股東出資額等事項，公司法第103條、第210條等
    均有明文，是公司負責人、經理人就製作該股東名簿之業務
    上文書，自屬從事該業務之人，如有內容登載不實，自應成
    立刑法第 215條業務上登載不實之罪名，是核被告丙○○所
    為，係犯刑法第216條、第215條之行使業務上登載不實文書
    罪及同法第339條第1項之詐欺取財罪。其以明知不實之事項
    登載於業務上作成之文書之低度行為，應為行使之高度行為
    所吸收，不另論罪。而起訴書認應依刑法第216條、第210條
    行使偽造私文書罪處斷，稍有未恰，惟起訴事實相同，爰依
    法變更起訴法條，併此指明。核被告丙○○與已判決確定之
    同案被告丁○○，就上述犯行間，互有犯意聯絡及行為分擔
    ，應論以共同正犯，而渠等利用不知情之竑豫公司行政人員
    製作上開不實之股東名簿，為間接正犯。又被告丙○○所犯
    共同行使業務登載不實文書與共同詐欺取財二罪間，有方法
    、目的之牽連關係，為牽連犯，應依修正前刑法第55條之規
    定，從一重之共同詐欺取財罪處斷。
五、原審對被告論罪科刑，固非無見。惟查：被告於原審判決後
    之99年6月17日已與告訴人以250萬元達成和解，被告並於同
    月15日依和解協議內容將70萬元給付告訴人，此有告訴人所
    提刑事陳報狀、合作金庫商業銀行匯款申請書代收入傳票及
    電話紀錄單各 1份在卷可參，是本件被告與告訴人已達成和
    解，此為原審量刑時所未及審酌，尚有未洽。被告上訴否認
    犯罪雖無理由，然原判決既有上揭可議之處，自應由本院將
    原判決撤銷，就該案件自為判決。爰審酌被告身為專業經理
    人，非僅未協助公司負責人謀求正途，反因一時貪慾失慮，
    致罹刑典，所為詐取貸款，所詐得款項甚鉅，應予非難，惟
    念諸其於犯後尚知坦認犯行，且衡情並非真正從中取得所詐
    貸財物之人，犯後已見悔意，兼衡其犯罪目的、手段、智識
    程度暨告訴人所核貸之3,000萬元，業已抵充600萬元，實際
    損失金額為2,400萬元，又被告於原審判決後、本院審理中
    已於99年6月17日與告訴人共以250萬元達成和解，並於同月
    15日給付告訴人第一期和解款項70萬元，此有刑事陳報狀、
    合作金庫商業銀行匯款申請書代收入傳票及電話紀錄單各1
    份在卷可憑，被告犯後態度良好等一切情狀，量處被告有期
    徒刑一年。又中華民國九十六年罪犯減刑條例已於96年7 月
    16日施行，其第5條規定：「本條例施行前，經通緝而未於
    中華民國九十六年十二月三十一日以前自動歸案接受偵查、
    審判或執行者，不得依本條例減刑。」係指96年7月16日上
    開條例施行前經通緝，而未於同年12月31日前自動歸案者，
    不得依該條例減刑；如係該條例施行後始行通緝者，不論是
    否自動歸案，均無上開不得減刑規定之適用（最高法院96
    年度臺非字第332號判決意旨參照）。因本件被告係於上開
    條例施行後即98年10月29日，始經原審以98北院隆刑精緝字
    第688號通緝書發佈通緝，且被告犯罪之時間係在96年4月24
    日以前，又上開宣告刑又係符合該條例第3條第1項第15款規
    定，故仍得依該條例第2條第1項第3款、第7條規定，減其宣
    告刑二分之一，減為有期徒刑6月，並依該條例第9條與行為
    時之刑法即修正前刑法第41條第1項前段規定諭知易科罰金
    之折算標準，以資懲儆。
六、至前揭登載不實之竑豫公司九十四年十一月三十日股東名簿
    雖係供被告犯本件上開詐欺取財罪所用之物，然業經交付與
    中華開發銀行以行使，核非被告丙○○或同案被告丁○○所
    有之物，爰不予宣告沒收，併此敘明。
據上論斷，應依刑事訴訟法第369條第1項前段、第364條、第299
條第1項前段、第 300條，刑法第2條第1項前段、第28條、第216
條、第215條、第339條第1項，修正前刑法第41條第1項前段、第
55條，中華民國九十六年罪犯減刑條例第2條第1項第3款、第3條
第1項第15款、第7條、第9條，廢止前罰金罰鍰提高標準條例第1
條前段、第2條，刑法施行法第1條之1第1項、第2項前段，判決
如主文。
本案經檢察官李良忠到庭執行職務。
中    華    民    國    99    年    6     月    18    日
                  刑事第七庭  審判長法  官  宋明蒼
                                    法  官  楊智勝
                                    法  官  游紅桃
以上正本證明與原本無異。
如不服本判決，應於收受送達後10日內向本院提出上訴書狀，其
未敘述上訴之理由者並得於提起上訴後10日內向本院補提理由書
（均須按他造當事人之人數附繕本）「切勿逕送上級法院」。
                                    書記官  戴伯勳
中    華    民    國    99    年    6     月    21    日
附錄：本案論罪科刑法條全文
中華民國刑法第216條（行使偽造變造或登載不實之文書罪）
行使第 210 條至第 215 條之文書者，依偽造、變造文書或登載
不實事項或使登載不實事項之規定處斷。
中華民國刑法第215條（業務上文書登載不實罪）
從事業務之人，明知為不實之事項，而登載於其業務上作成之文
書，足以生損害於公眾或他人者，處 3 年以下有期徒刑、拘役
或 5 百元以下罰金。
中華民國刑法第339條第1項（普通詐欺罪）
意圖為自己或第三人不法之所有，以詐術使人將本人或第三人之
物交付者，處 5 年以下有期徒刑、拘役或科或併科 1 千元以下
罰金。

司法院資訊處製作；財團法人民間司法改革基金會備份。
